臺灣高等法院民事判決
108年度上字第907號
上  訴  人  周哲雄  
訴訟代理人  范晉魁律師
被上 訴 人  新北市政府

法定代理人  侯友宜  
訴訟代理人  陳啟聰  
            林建勇  
            李曇筠  
被上 訴 人  新北市樹林區公所

法定代理人  陳奇正  
訴訟代理人  彭國書律師
            韓瑋倫律師

上列當事人間請求返還土地等事件，上訴人對於中華民國108年5
月15日臺灣新北地方法院107年度訴字第837號第一審判決提起上
訴，本院於108年12月25日言詞辯論終結，判決如下：
    主      文
上訴駁回。
第二審訴訟費用由上訴人負擔。
    事實及理由
一、上訴人主張：伊於民國107 年2 月8 日因買賣移轉登記取得
    坐落新北市○○區○○段000○0地號土地（下稱系爭土地）所有
    權應有部分二分之一，嗣經委請新北市樹林區地政事務所測
    量界址，發現系爭土地如原審判決附圖（下稱附圖）所示暫
    編地號000之5⑴，面積59.77平方公尺部分，遭被上訴人鋪設
    柏油並劃設標線。伊為維護己身權利遂噴漆標註所有權範圍
    ，竟遭被上訴人認定系爭土地如附圖所示，鋪設柏油路面為
    現有既成巷道，應供公眾使用不得收回自用。然系爭土地如
    附圖所示部分，完全不礙道路使用範圍，伊收回自用，兩旁
    道路即新北市樹林區○○街、啟智街均仍有6公尺以上寬度可
    供公眾通行，並非不特定公眾通行之必要範圍，顯無成立公
    用地役關係之餘地。另依新北市政府都市計畫土地使用分區
    證明書，系爭土地為第一種住宅區，並非計畫道路，被上訴
    人尚無合法占有權源，其逕在系爭土地如附圖所示部分鋪設
    柏油路面，且函告伊不得為自用，顯已侵害伊系爭土地之所
    有權，而屬無權占用等情。爰本於民法第767條第1項、第82
    1條、第184條第1項前段、第179條規定，求為擇一命被上訴
    人將該占用部分柏油路面刨除回復原狀，返還土地予伊及全
    體共有人，並自起訴狀繕本送達翌日起按月給付新臺幣（下
    同）3,686 元損害金之判決。原審為上訴人敗訴之判決，上
    訴人提起上訴，於本院聲明：⑴原判決廢棄。⑵被上訴人應將
    系爭土地如附圖所示部分之柏油路面全部刨除並回復原狀後
    ，將該部分土地返還予上訴人及全體共有人。⑶被上訴人應
    自起訴狀繕本送達之翌日起，至回復前項土地原狀並返還予
    上訴人及全體共有人止，按月給付上訴人3,686元。
二、被上訴人則以：系爭土地如附圖部分，係坐落於樹林區啟智
    街道路範圍，於60年間即供公眾通行，迄今已達40年以上長
    期供民眾通行使用之事實，且為被上訴人新北市樹林區公所
    （下稱樹林區公所）維護管養，上訴人並對被上訴人新北市
    政府（下稱新北市政府）起訴，已有未合。又依新北市都市
    計畫區內現有巷道（即包括既成道路）認定權管機關為新北
    市政府城鄉局，本件業經新北市○○○鄉○○000 ○○○○000 號建
    築線指示圖標示為現有巷道，合於新北市建築管理規則第2 
    條第1 項第1 款、第2 項所定公用地役關係之巷道及指定建
    築線等要件而屬既有巷道。且系爭土地上既成巷道已與周遭
    道路相連通形成完整交通路網，並非單純為通行便利或省時
    ，則樹林區公所基於養護權責為系爭土地如附圖所示之柏油
    路面道路之管理，以供公眾通行之目的，難認係無權占有等
    語，資為抗辯。於本院答辯聲明：上訴駁回，如受不利判決
    願供擔保請准宣告免為假執行。
三、查上訴人以買賣為原因，於107 年2 月8 日經移轉登記為系
    爭土地之共有人，所有權應有部分為二分之一之事實，有土
    地登記謄本及所有權狀可憑（見原審卷第21-23頁），並為
    被上訴人所不爭，堪認真實。上訴人主張系爭土地如附圖所
    示部分非屬公用地役關係之既成巷道，被上訴人在其上鋪設
    柏油係無權占用等情，則為被上訴人所否認，並以上揭情詞
    置辯，茲就兩造爭點一一論述如下：
  ㈠系爭土地分割前原係新北市○○區○○段000地號（下稱000地號
    ）土地之一部，並屬訴外人臺灣桃園農田水利會所有之水路
    地，嗣因辦理樹林十二股圳截彎取直整治計畫徵收，原水路
    報廢，而由臺灣桃園農田水利會分割後，於107年1月19日因
    判決移轉而將該報廢水路土地讓售予被徵收地主即訴外人林
    葉明凰，林葉明凰嗣於107 年2 月8 日再將分割後系爭土地
    出讓予上訴人，有分割前000地號土地登記謄本、地籍異動
    索引（見本院卷第170頁、第47-53頁）、新北市政府水利局
    同意廢除水地目函、地籍圖謄本（見本院卷第167-169頁）
    、臺灣新北地方法院105年度重訴字第720號確定判決書（見
    本院卷第189-211頁）可憑。雖該水路地並非道路用地，但
    早於77年系爭土地左鄰之同段000地號土地即興建有○○街00-
    0號房屋，並曾聲請臺灣桃園農田水利會獲准在該水路地之
    溝渠上加蓋（見本院卷第147頁使用執照之基地圖所載），
    圈築圍牆，開設大門以供該屋通行至啟智街，該址圍牆外即
    係供公眾通行道路，有上訴人提出○○街00-0號房屋之使用執
    照及78年該屋完工時現場照片可憑（見本院卷第143-151頁
    ）。而依該78年○○街00-0號房屋完工時照片所示，該屋在當
    時水路地之溝渠（即嗣後水路廢止後之系爭土地）上加蓋，
    圈築圍牆之形狀，即係沿○○街與○○街左斜退縮形成喇叭狀T
    字形交岔路口（見本院卷第151頁） ，並與105年該屋拆除
    另行起造興建時之建築工程開工申報書，所附之平面圖一致
    （見本院卷第154頁），核與被上訴人所提出行政院農業委
    員會林務局農林航空測量所於83年11月13日、93年6月14日
    及103年11月5日、106年6月24日拍攝之航照圖，於系爭土地
    上均係左斜退縮形成喇叭狀倒T字形交岔路口相符，且鋪設
    有柏油，劃設有交通標線（見原審卷第271-275頁）。另新
    北市○○○鄉○○○○○○○鄉○○○○○○○○街00號房屋（按即位於系爭土
    地交岔路口對側之房屋），於80年間建築指定線案中（80定
    -樹00-0000號）所附之當時現場照片，亦屬左斜退縮形成喇
    叭狀倒T字形交岔路口情形（見本院卷第225頁下半部照片）
    。可見，系爭土地如附圖所示，沿○○街與○○街左斜退縮形成
    喇叭狀倒T字形交岔路口，至少自78年起即已供不特定之公
    眾通行，歷時久遠，持續迄今未曾中斷，且鋪設有柏油，劃
    設有交通標線，當時之土地所有人臺灣桃園農田水利會於公
    眾通行之初或其後，亦從無阻止，自屬已形成公用地役關係
    之既成道路。上訴人謂被上訴人係自93年始行鋪設柏油，僅
    有14年間，尚不能成立公用地役關係云云，自不足採。
  ㈡至於有關104定-樹-462號建築線指定案中（即上揭同段000地
    號土地上○○街00-0號房屋拆除後另行起造案），000及000-5
    地號等2筆土地非屬申請基地範圍，卻以紅線標示建築線一
    節（見原審卷第113頁），亦經城鄉局函覆稱『…經查依新北
    市建築管理規則第8條（略以）：「申請指定建築（ 線，應
    檢附書圖、文件之種類及製作規定如下：…。前項第2款測繪
    範圍應及於申請基地四周25公尺以上。基地鄰接計劃道路者
    ，測繪範圍為計劃道路對側境界線再加10公尺。」，建築線
    指定案係就測繪範圍所涉建築線予以套繪，非屬申請基地範
    圍則套繪紅線並加註應參考之建築線指定案。』（見本院卷
    第219-220頁），則系爭土地雖並未聲請指定建築線，但於
    左鄰土地即104定-樹-462號建築線指定案中，依新北市建築
    管理規則之規定，亦應套繪紅線並加註應參考之建築線，上
    訴人自不得以此指摘城鄉局上開就系爭土地，依現有既成道
    路範圍所套繪之紅線參考之建築線指定，係屬違法。而依10
    7年8月8日修正前新北市建築管理規則第17條規定「建築基
    地兩側面臨道路者，應以圓弧或等腰三角之方式退讓，其退
    讓標準依附表規定」（見本院卷第335頁），系爭土地兩側
    係分別面臨○○街與○○街，依上揭規定本即應以圓弧或等腰三
    角之方式退讓，此觀之系爭土地對側○○街00號房屋之建築線
    亦同有圓弧之退讓，而在○○街、○○街與系爭土地一同退縮形
    成喇叭狀倒T字形交岔路口即明。至上訴人辯稱新北市建築
    管理規則第12條第1項附表規定，該圓弧之退讓地應為4公尺
    （見本院卷第279頁），尚不及於系爭土地如附圖所示部分
    云云，惟查系爭土地沿○○街與○○街左斜退縮形成喇叭狀倒T
    字形交岔路口，既屬公用地役關係之既成道路範圍，並已鋪
    設柏油，劃設有交通標線，縱實際退讓範圍大於法規所規定
    最低標準，亦不影響其已形成之公用地役關係。而系爭土地
    所形成公用地役關係之退縮喇叭狀倒T字形交岔路口，乃係
    為避免既有巷道直角交岔路口，易造成行車視線之死角，而
    有其維護交通安全公共法益之必要性，其退讓範圍較大並有
    增加交通安全之助益，並非僅係為一時通行之便利或省時而
    已，亦非大而無用情形，上訴人徒以此即謂系爭土地如附圖
    所示部分並非在○○街路寬6公尺範圍，且非公共設施用地，
    亦非法規所規定之圓弧退讓地範圍，而指其非既成道路範圍
    云云，自不足採。本件事證已明，上訴人聲請再向城鄉局查
    詢系爭土地依法規所應退讓之範圍等事項，即無必要，併予
    敘明。
  ㈢系爭土地如附圖所示部分，既屬退縮形成喇叭狀倒T字形交岔
    路口，成立公用地役關係之既成道路範圍，且已鋪設柏油，
    劃設有交通標線，其退讓並具有維護○○街與○○街交岔路口交
    通安全公共法益之必要性，並無因地理環境或人文狀況改變
    ，而有既成道路喪失其原有功能情形，上訴人自不得以系爭
    土地附近另闢有其他道路，即謂本件已無成立公用地役關係
    之必要，而應予廢止。是系爭土地如附圖所示部分所成立既
    成道路之公用地役關係既有存續必要，於此公用目的範圍內
    ，被上訴人在其上鋪設柏油，以供公眾通行，上訴人係因買
    賣繼受取得該附有公用地役關係之系爭土地，自有容忍之義
    務，要無私法上侵權行為、不當得利或無權占有之問題可言
    ，上訴人請求被上訴人將柏油路面刨除回復原狀，返還土地
    ，並請求賠償相當損害金，即屬無據。至被上訴人是否應就
    系爭土地如附圖所示部分，辦理徵收給予補償，乃兩造間公
    法上爭議問題，尚非本件民事訴訟程序所應審究，附此敘明
    。 
四、綜上所述，系爭土地如附圖所示部分，乃既成道路之範圍，
    成立公用地役關係，被上訴人在其上鋪設柏油，以供公眾通
    行，上訴人自有容忍之義務。從而，上訴人依民法第767條
    第1項、第821條、第184條第1項前段、第179條規定，請求
    被上訴人應將系爭土地如附圖所示部分之柏油路面全部刨除
    並回復原狀後，將該部分土地返還予上訴人及全體共有人；
    並應自起訴狀繕本送達之翌日起，至回復前項土地原狀並返
    還予上訴人及全體共有人止，按月給付上訴人3,686元，非
    屬正當，不應准許。原審因而為上訴人敗訴之判決，並無不
    合，上訴論旨指摘原判決不當，求予廢棄改判，為無理由，
    應駁回其上訴。
五、本件事證已臻明確，兩造其餘之攻擊或防禦方法及所用之證
    據，經本院斟酌後，認為均不足以影響本判決之結果，爰不
    逐一論列，附此敘明。
六、據上論結，本件上訴為無理由，依民事訴訟法第449條第1項
      、第78條，判決如主文。
中    華    民    國   109    年    1     月    8     日
                  民事第十六庭  
                        審判長法  官  朱耀平
                              法  官  黃明發
                              法  官  邱育佩  
正本係照原本作成。
如不服本判決，應於收受送達後20日內向本院提出上訴書狀，其
未表明上訴理由者，應於提出上訴後20日內向本院補提理由書狀
（均須按他造當事人之人數附繕本）上訴時應提出委任律師或具
有律師資格之人之委任狀；委任有律師資格者，另應附具律師資
格證書及釋明委任人與受任人有民事訴訟法第466 條之1第1項但
書或第2項（詳附註）所定關係之釋明文書影本。如委任律師提
起上訴者，應一併繳納上訴審裁判費。
中    華    民    國    109   年    1     月    9     日
                              書記官  顧哲瑜
附註：
民事訴訟法第466條之1（第1項、第2項）：
對於第二審判決上訴，上訴人應委任律師為訴訟代理人。但上訴
人或其法定代理人具有律師資格者，不在此限。
上訴人之配偶、三親等內之血親、二親等內之姻親，或上訴人為
法人、中央或地方機關時，其所屬專任人員具有律師資格並經法
院認為適當者，亦得為第三審訴訟代理人。